ACORDAO-COMPLETO-2402746

ACÓRDÃO 1248/2020 ATA 17/2020 - PLENÁRIO

VISTOS, relatados e discutidos estes pedidos de reexame, interpostos por Cláudio de Oliveira Torres, Consórcio Concreta/Ecla, Deusdete Fagundes de Brito e José Ubiratan Cardoso Matos contra o Acórdão 622/2018-TCU-Plenário.
ACORDAM os ministros do Tribunal de Contas da União, reunidos em sessão do Plenário, ante as razões expostas pela relatora, e com fundamento nos arts. 32, 33 e 48 da Lei 8.443/1992 c/c os arts. 277 e 286 do Regimento Interno, em:
9.1. não conhecer do pedido de reexame de José Ubiratan Cardoso Matos, dada sua intempestividade.
9.2. conhecer dos pedidos de reexame de Cláudio de Oliveira Torres e Consórcio Concreta/Ecla e negar-lhes provimento;
9.3. conhecer do pedido de reexame de Deusdete Fagundes de Brito e, no mérito, dar-lhe provimento parcial, para:
9.3.1. reduzir a multa aplicada a Deusdete Fagundes de Brito pelo subitem 9.3 do Acórdão 622/2018-TCU-Plenário, de modo a fixá-la em R$ 9.000,00 (nove mil reais) ;
9.3.2. tornar insubsistente a multa aplicada a José Ubiratan Cardoso Matos pelo subitem 9.3 do Acórdão 622/2018-TCU-Plenário, com fundamento no art. 281 do Regimento Interno.
9.4. dar ciência desta deliberação aos recorrentes, à Companhia de Desenvolvimento Urbano do Estado da Bahia e à Caixa Econômica Federal.

Pedidos de reexame interpostos contra acórdão que aplicou multa aos recorrentes em processo de auditoria que teve por objetivo fiscalizar as obras de contenção de encostas em 98 setores de risco alto e muito alto no Município de Salvador/BA, no âmbito do programa gestão de riscos e resposta a desastres, custeadas com recursos de termo de compromisso.

Companhia de Desenvolvimento Urbano do Estado da Bahia - Conder e Ministério das Cidades (extinto).

3. Recorrentes: Cláudio de Oliveira Torres (CPF XXX.842.345-XX), Consórcio Concreta/Ecla (CNPJ 23.257.104/0001-81), Deusdete Fagundes de Brito (CPF XXX.779.135-XX) e José Ubiratan Cardoso Matos (CPF XXX.920.195-XX).

Aroldo Cedraz.

13.1. Ministros presentes: José Mucio Monteiro (Presidente), Walton Alencar Rodrigues, Benjamin Zymler, Augusto Nardes, Aroldo Cedraz, Raimundo Carreiro, Ana Arraes (Relatora), Bruno Dantas e Vital do Rêgo.
13.2. Ministro que alegou impedimento na Sessão: Aroldo Cedraz.
13.3. Ministros-Substitutos presentes: Augusto Sherman Cavalcanti, Marcos Bemquerer Costa, André Luís de Carvalho e Weder de Oliveira.

ACORDAO-COMPLETO-2415768

Acórdão 1834/2020 - Plenário

ACORDAO-COMPLETO-2452524

Acórdão de Relação 471/2021 - Plenário

Acórdão de Relação

ANA ARRAES

ministro-substituto Augusto Sherman Cavalcanti.

Adoto como relatório a instrução elaborada na Secretaria de Recursos (Serur) , acolhida pelos dirigentes da unidade técnica (peças 244-246) :
"INTRODUÇÃO
Examinam-se pedidos de reexame interpostos por Cláudio de Oliveira Torres, Deusdete Fagundes de Brito e pelo Consórcio Concreta/Ecla contra o Acórdão 622/2018-TCU-Plenário (Rel. Min-Substituto. Augusto Sherman Cavalcanti) .
1.1	A deliberação recorrida apresenta o seguinte teor (peça 150) :
VISTOS, relatados e discutidos estes autos do relatório de auditoria de conformidade realizada, no âmbito do Fiscobras 2016, na Companhia de Desenvolvimento Urbano do Estado da Bahia - Conder, com o objetivo de fiscalizar as obras de contenção de encostas em 98 setores de risco alto e muito alto no Município de Salvador/BA, no âmbito do programa gestão de riscos e resposta a desastres, custeadas com recursos do termo de compromisso 0402.322-91/2012, ajuste esse celebrado, no valor global original de R$ 156.282.174,00 (cento e cinquenta e seis milhões, duzentos e oitenta e dois mil e cento e setenta e quatro reais) , entre o Ministério das Cidades, representado pela Caixa Econômica Federal, e o Estado da Bahia, atuando a Conder como interveniente executora,
ACORDAM os Ministros do Tribunal de Contas da União, reunidos em sessão Plenária, ante as razões expostas pelo Relator, em:
9.1. com fulcro no inc. II do art. 250 do Regimento Interno desta Casa, determinar à Companhia de Desenvolvimento Urbano do Estado da Bahia - Conder, interveniente executora do Termo de Compromisso nº 0402.322-91/2012, que, no âmbito da execução das obras de contenção e estabilização de encostas custeadas com recursos federais:
9.1.1. proceda, no prazo de noventa dias, a levantamento analítico das áreas executadas pelo consórcio responsável pelas obras do grupo I e das respectivas soluções técnicas, de sorte a avaliar se as intervenções realizadas encontram-se compatíveis com os pagamentos efetuados, tendo por base o preço expedito da proposta de preços que integra o Contrato 22/2014, calculado em função das áreas indicadas no anteprojeto que acompanhou o edital RDC nº 3/2013, em observância ao disposto na cláusula 3.8 do instrumento contratual, aos arts. 62 e 63 da Lei 4.320/1964 e ao art. 9º, § 2º, I, e § 4º, II, da Lei 12.462/2011, informando este Tribunal, no mesmo prazo, acerca das medidas adotadas e dos resultados alcançados;
9.1.2. se abstenha de incluir no processo de reprogramação do Contrato 22/2014, referente à execução das obras do grupo I, 'serviços extras' tais como 'desvio de rede de esgoto', 'demolição de edificação', 'retirada de árvore', 'desmonte de bloco de rocha', 'limpeza manual com alpinistas', 'andaimes suspensos' ou outros cuja natureza indica se tratarem de serviços já contemplados no escopo do ajuste, especialmente em razão do regime de contratação pactuado (contratação integrada) e do disposto na cláusula décima-terceira do referido contrato e na respectiva matriz de riscos, em observância ao disposto no § 4º do art. 9º da Lei 12.462/2011;
9.1.3. se abstenha de aprovar projetos executivos contendo alterações da concepção indicada nos respectivos anteprojetos sem que se proceda à correspondente reprogramação financeira da intervenção, adequando-se os valores da remuneração às características da concepção a ser executada, em obediência ao disposto na cláusula 3.8 dos contratos celebrados para execução dos serviços, ao art. 9º, § 4º, II, da Lei 12.462/2011 e ao art. 66, caput, da Lei 8.666/1993. 
9.2. com fulcro no inc. II do art. 250 do Regimento Interno desta Casa, determinar à Caixa Econômica Federal, representante do Ministério das Cidades no termo de compromisso nº 0402.322-91/2012, que, no âmbito da execução das obras de contenção e estabilização de encostas custeadas com recursos federais:
9.2.1. efetue, no prazo de noventa dias, revisão das áreas inclinadas informadas pela Conder na formalização do supradito termo de compromisso, em razão dos indícios de inadequação dessas áreas e, se for o caso, do valor do financiamento federal a ser aplicado ou das metas a serem cumpridas pelo tomador dos recursos, informando este Tribunal, no mesmo prazo, acerca das medidas adotadas e dos resultados alcançados;
9.2.2. se abstenha de incluir no processo de reprogramação do Contrato 22/2014, referente à execução das obras do grupo I, 'serviços extras' tais como 'desvio de rede de esgoto', 'demolição de edificação', 'retirada de árvore', 'desmonte de bloco de rocha', 'limpeza manual com alpinistas', 'andaimes suspensos' e outros cuja natureza indica se tratarem de serviços já contemplados no escopo do ajuste, especialmente em razão do regime de contratação pactuado (contratação integrada) e do disposto na cláusula décima-terceira do referido contrato e na respectiva matriz de riscos, em observância ao disposto no § 4º do art. 9º da Lei 12.462/2011;
9.2.3. se abstenha de liberar quaisquer recursos do supradito termo de compromisso para o custeio do Contrato 22/2014 (grupo I) enquanto não realizado pela Conder levantamento analítico das áreas executadas pelo consórcio construtor e das respectivas soluções técnicas (objeto da determinação constante do item 9.1.1 deste Acórdão) , de sorte que seja avaliado, pela Gigov/CEF/SSA (ou outra unidade competente no âmbito da CEF) , se o montante de intervenções realizado encontra-se compatível com os pagamentos efetuados, tendo por base o preço expedito da proposta de preços que integra o Contrato 22/2014, calculado em função das áreas indicadas no anteprojeto que acompanhou o edital RDC nº  3/2013;
9.2.4. se abstenha de aprovar projetos executivos contendo alterações da concepção indicada nos respectivos anteprojetos sem que o ente tomador proceda à correspondente reprogramação financeira da intervenção, adequando-se os valores da remuneração às características da concepção projetada, conforme disposto na cláusula 3.8 dos contratos celebrados para execução dos serviços, no art. 66, caput, da Lei 8.666/1993 e em obediência ao item 14.10 do Manual de Instruções para Aprovação e Execução dos Programas e Ações do Ministério das Cidades, divulgado pela Portaria 164, de 12 de abril de 2013, do Ministério das Cidades. 
9.3. com fulcro no parágrafo único do art. 43 da Lei 8.443/1992, rejeitar as razões de justificativa oferecidas pelos Srs. Deusdete Fagundes de Brito, Cláudio de Oliveira Torres e José Ubiratan Cardoso Matos e aplicar-lhes, individualmente, a multa prevista no inc. II do art. 58 da Lei 8.443/92, c/c o inc. II do art. 268 do Regimento Interno/TCU, nos valores de, respectivamente, R$ 12.000,00 (doze mil reais) , R$ 9.000,00 (nove mil reais) e R$ 3.000,00 (três mil reais) , com a fixação do prazo de quinze dias, a contar da notificação, para que comprovem, perante este Tribunal (art. 214, inciso III, alínea 'a' do Regimento Interno) , o recolhimento das dívidas ao Tesouro Nacional, atualizadas monetariamente desde a data do presente Acórdão até as dos efetivos recolhimentos, se forem pagas após o vencimento, na forma da legislação em vigor;
9.4. autorizar, desde logo, nos termos do art. 28, inciso II, da Lei 8.443/1992, a cobrança judicial das dívidas referidas no item precedente, caso não atendidas as notificações;
9.5. com fulcro no inc. II do art. 250 do Regimento Interno TCU, c/c o art. 4º da Portaria Segecex 13, de 27 de abril de 2011, dar ciência à Companhia de Desenvolvimento Urbano do Estado da Bahia - Conder acerca das seguintes irregularidades identificadas na execução do termo de compromisso nº 0402.322-91/2012, com vistas à adoção de medidas que, doravante, inibam novas ocorrências da espécie:
9.5.1. atrasos nos cronogramas físicos contratados originalmente com as empresas signatárias dos Contratos 22/2014, 129/2014, 131/2014, 057/2015, 058/2015 e 070/2015, em inobservância ao disposto no art. 66, caput, da Lei 8.666/1993 e ao princípio da eficiência elencado no art. 37, caput, da Constituição Federal de 1988, com riscos para a efetividade da intervenção pretendida com o investimento público, podendo, nessas situações, serem aplicadas à contratada as sanções entabuladas no art. 87 da Lei 8.666/1993, mediante regular processo administrativo; 
9.5.2. realização de licitações de RDC-CI, valendo-se do critério de julgamento do tipo técnica e preço, sem a atribuição de pontuação a possíveis soluções técnicas alternativas propostas por interessados, tendo por base as necessidades do órgão contratante e os parâmetros definidos no ato convocatório, conforme sintetizado no item 9.1.2 do Acórdão 1388/2016-TCU-Plenário, em inobservância ao disposto no art. 9º, § 3º, e ao art. 20, § 1º, I e II, ambos da Lei 12.462/2011; 
9.5.3. realização de licitações de obras e serviços de engenharia sem a definição objetiva dos requisitos para habilitação técnica profissional e operacional das licitantes, com riscos de contratação de pessoas jurídicas sem garantia de cumprimento satisfatório do objeto, em inobservância à previsão contida no art. 37, XXI, da Constituição Federal de 1988 e no art. 14, caput, da Lei 12.462/2011; e
9.6. com fulcro no art. 243, caput, do Regimento Interno, determinar à Secex/BA que monitore o cumprimento das determinações constantes deste Acórdão.
HISTÓRICO
2.	Por meio do termo de compromisso n. 0402.322-91/2012, o Governo Federal pactuou o financiamento de importantes obras de contenção de 98 encostas em setores com elevado risco de desabamentos na cidade de Salvador/BA (programa gestão de riscos e resposta a desastres) .
2.1	Constituem partes deste termo de compromisso a União, na qualidade de compromitente repassadora, representada pela Caixa Econômica Federal (CEF) , o Estado da Bahia, intitulado compromissário recebedor, a Secretaria de Desenvolvimento Urbano (Sedur) , denominada interveniente, e a Companhia de Desenvolvimento Urbano do Estado da Bahia (Conder) , qualificada como interveniente executora.
2.2	De acordo com a cláusula quarta do instrumento, a União, por intermédio do Ministério das Cidades, repassaria o montante de R$ 156.282.174,00 para a execução do objeto, que envolve, além da execução de obras, a remuneração pelo trabalho social.
2.3	Para contratar as obras, a Companhia de Desenvolvimento Urbano do Estado da Bahia (Conder) realizou as seguintes licitações discriminadas nas tabelas a seguir:
Tabela 1 - Licitações/contratos obras de contenção de encostas
	Licitação
	Objeto
	Lote
	Preço Edital
	Contratado
	Preço Contratado

	RDC Presencial n. 3/2013
	Grupo I
18 encostas
	Único
	R$25.151.318,65
	Consórcio Concreta-Ecla
	R$25.025.719,00

	RDC Presencial n. 2/2014
	Grupo II
27 encostas
	I
	R$29.374.885,87
	Deserto
	Deserto

		Grupo II
10 encostas
	II
	R$12.991.532,80
	Consórcio Concreta-Ecla
	R$12.991.532,80

	RDC Presencial n. 3/2014
	Grupo III
25 encostas
	Único
	R$43.528.143,88
	Consórcio Preserva-Tecnocret
	R$43.419.323,45

	RDC Presencial n. 2/2015
	Grupo IV
19 encostas
	I
	R$ 18.122.010,64
	Consórcio Preserva-Tecnocret
	R$18.076.705,61

		Grupo IV
20 encostas
	II
	R$ 42.631.527,91
	Metro Engenharia Ltda.
	R$39.007.848,06

		Grupo IV
06 encostas
	III
	R$ 10.649.007,59
	PJ Construções e Terraplanagem Ltda.
	R$10.463.646,12

Fonte: peça 140, p. 2
2.4	Para o desenvolvimento do trabalho social, as contratações seguiram a modalidade concorrência, cujos resultados foram os seguintes: 
Tabela 02: Licitações/contratos trabalho social
	Licitação
	Objeto
	Lote
	Preço Edital
	Contratado
	Preço Contratado

	 Concorrência 17/2015
	Trabalho técnico social 
	Grupo 3
	 R$644.425,86
	Geosistema Engenharia e Planejamento 
	R$644.425,86 

	Concorrência 22/2015 
	Implantação de projeto técnico social
	Grupo 4
Lote 3
	R$415.366,68
	Instituto Ensinar de Desenvolvimento Social IEDES
	R$415.366,68

	 Concorrência 46/2014
	Trabalho técnico social  
	Lote 1
	R$902.264,75 
	Instituto Ensinar de Desenvolvimento Social IEDES  
	R$902.264,75 

Fonte: peça 140, p. 2
2.5	Em razão da materialidade das intervenções pactuadas, da importância social das obras e do estágio de execução das intervenções (à época em andamento) , o Acórdão 664/2016-TCU-Plenário autorizou a presente auditoria (peça 91, p. 3) .
2.6	Ao final da instrução processual, a então Secex-BA apontou os seguintes achados (peça 140) :
III.1 Alteração do regime de execução contratual;
III.2 Sobrepreço decorrente de quantitativo inadequado; 
III.3 Projeto Executivo em desconformidade com as premissas do anteprojeto e do edital da licitação (RDC - Contratação Integrada) ;
III.5 Critério de julgamento inadequado em licitação regida pelo RDC.
2.7	Em março de 2018, o TCU acolheu integralmente a proposta da Secex-BA, por meio do Acórdão 622/2018-TCU-Plenário (peça 150) , oportunidade em que determinou à Caixa Econômica Federal que se abstenha de liberar novos recursos financeiros para o Contrato 22/2014 em razão de sobrepreço de quantidades no serviço de solo grampeado (item 9.2.3) e aplicou multas aos gestores da Conder pelos achados enumerados no parágrafo anterior (item 9.3) .  
2.8	Em julho de 2018, o Acórdão 1496/2018-TCU-Plenário (peça 177) deferiu pedido da CEF (peça 171) , de prorrogação, por mais 90 dias, do prazo para cumprimento da determinação para que este banco público revisasse as áreas inclinadas informadas pela Conder que embasaram o termo de compromisso (conforme subitem 9.2.1 do Acórdão 622/2018Plenário) . 
2.9	Em julho de 2019, o Ministro Aroldo Cedraz declarou o seu impedimento (peça 242) .
EXAME DE ADMISSIBILIDADE
3.	Reitera-se o exame preliminar de admissibilidade proposto nas instruções precedentes desta unidade instrutora (peças 185-188, 209 e 210) , ratificado pela Ministra-Relatora Ana Lúcia Arraes (peças 190 e 211) , que concluiu pelo conhecimento dos pedidos de reexame acostados às peças 164, 175 e 176, com fundamento no artigo 48 da Lei 8.443/1992, c/c os artigos 285 e 286, parágrafo único, do RI/TCU, suspendendo-se os efeitos dos itens 9.1.2, 9.2.2, 9.2.3, 9.3 e 9.4 do Acórdão 622/2018-TCU-Plenário, em relação aos recorrentes.
3.1	Por último, reitera-se o exame preliminar de admissibilidade proposto nas instruções precedentes desta unidade instrutora (peças 184, 187 e 188) , ratificado pela Ministra-Relatora Ana Lúcia Arraes (peças 190) , que concluiu pelo não conhecimento do recurso acostado à peça 169, por restar intempestivo e não apresentar fatos novos, nos termos do artigo 48, parágrafo único, da Lei 8.443/92, c/c os artigos 285, caput, e §2, e 286, parágrafo único, do RITCU.    
EXAME DE MÉRITO
4.	Constitui objeto desta instrução definir se:
	I. há sobrepreço nas obras do Contrato 22/2014;
	II. as irregularidades apuradas na execução do termo de compromisso 0402.322-91/2012 são suficientes para a imposição de multa aos gestores.	
Do sobrepreço
5.	O Consórcio Concreta/Ecla defende a tese de que o detalhamento dos anteprojetos (memória de cálculo) não foi divulgado aos licitantes do RDC 3/2013.   
5.1	Para comprovar esta alegação, foram trazidos os seguintes argumentos:
a. Não existiria exigência legal para a divulgação dos quantitativos de anteprojeto por parte da Administração (peça 176, p. 5) ;  
	b. Seria possível perceber as seguintes passagens textuais no edital (peça 176, p. 5-8) : 
	b.1 No tópico '1. Apresentação do Anteprojeto de engenharia', constaria a seguinte redação (peça 176, p. 6) :
A [sic] Conder - Companhia de desenvolvimento Urbano do Estado da Bahia apresenta à Caixa Econômica Federal o Anteprojeto de Engenharia, referente às obras de Estabilização de Encostas na Rua Marisol, situada em Cajazeiras (Encosta PDE 001) .
[destaque acrescido]
	b.2 Na passagem do edital que faz referência à memória de cálculo do anteprojeto, seria possível observar a seguinte passagem de possível comunicação entre o engenheiro contratado para elaborar os anteprojetos e a Conder (peça 176, p. 7) :
Senhores, 
Conforme solicitado vimos apresentar nosso parecer acerca das sondagens à percussão realizada na Área de risco de Risco nº PDE-001, situada na Rua Marissol, bairro de Cajazeiras.   
5.2.	O Consórcio Concreta/Ecla defende a regularidade dos preços da sua proposta, o cumprimento do contrato e o direito de receber R$ 10.474.464,23, que foram glosados pela CEF em razão de possível sobrepreço no mesmo valor.     
5.3	Apoia a presente tese nos seguintes argumentos:   
	c. As áreas das encostas ou áreas inclinadas dos serviços de solo grampeado (c2) do anteprojeto teriam sido obtidas a partir de fórmulas de cálculo explicitadas na memória de cálculo. Tais áreas, de fato, somariam aproximadamente 43.000 m², todavia, os dados da inclinação (p2) , utilizados para o cálculo de c2, não corresponderiam à inclinação real. Em síntese, teria havido equívoco nas informações dos dados de inclinação, o que teria redundado em erro da área inclinada de solo grampeado (peça 176, p. 16-17) . 
	c.1 O consórcio executor teria chegado ao quantitativo de 21.150,04 m² de solo grampeado após corrigir o suposto erro na inclinação do anteprojeto. Por sua vez, os demais serviços componentes da memória de cálculo também teriam sido verificados pelo consórcio, mas não teriam sido encontrados erros que justificassem suas alterações (peça 176, p. 44) .
d. Para evidenciar a adequação do quantitativo de solo grampeado executado, o Consorcio executor trouxe aprofundado estudo com histórico dos preços de formação do solo grampeado e do montante global do contrato, extraído de diferentes documentações trocadas entre Consórcio, Conder e CEF (peça 176, p. 22-52) . Com isso, buscou-se evidenciar a proximidade dos montantes globais financeiros nos diversos documentos processuais (peça 176, p. 47) :
	f. Com base nos argumentos acima, o consórcio executor solicitou ao TCU diligência à Caixa e à Conder para que estas fornecessem a documentação que embasou a aprovação dos recursos, de maneira a possibilitar uma avaliação quanto à regularidade do quantitativo de solo grampeado e o correspondente montante financeiro proposto (peça 176, p. 52) .  
Análise
5.4	A Secex-BA apontou sobrepreço na execução do Contrato 22/2014, decorrente da avaliação da Caixa Econômica Federal (CEF) , que apontou divergência entre o percentual de execução física apresentado pela Conder para fins de liberação dos recursos federais e o percentual de execução correspondentes às estimativas de serviços do anteprojeto (peça 91, p. 9) .   
5.5	Nesse sentido, a Conder apresentou à CEF o 26º boletim de medição, que constava o valor financeiro acumulado de execução de R$ 24.920.769,66, correspondente à 99,58% do total previsto. Em sua análise, a CEF entendeu só ter havido a execução do correspondente a R$ 14.446.305,43, tendo glosado o montante de R$ 10.474.464,23 da diferença (peça 140, p. 17) .   
5.6	Para realizar esta análise, a CEF confrontou os quantitativos dos projetos básico e executivo, elaborados pelo Consórcio executor concomitantemente à execução da obra, com os quantitativos estimados pelo anteprojeto que embasou o RDC 3/2013. A discrepância entre os dois valores se originou fundamentalmente do serviço de solo grampeado, que sozinho somava R$ 20.070.158,15 ou 79,80% de todo o valor do contrato. 
5.7	Para a CEF, estava prevista a execução de 43.510,84 m² de solo grampeado pelo anteprojeto, todavia o projeto executivo elaborado pelo consórcio Concreta/Ecla previu 23.553,54 m² desse serviço (peça 140, p. 9) e foi entregue até o momento do 26º boletim de medição o quantitativo de 21.828,45 m² ou 50,16% do previsto (peça 91, p. 11) .
5.8 Ainda em sede de oitiva, o Consórcio já alegava que (peça 140, p. 18) :
	a) Os referidos quantitativos não foram divulgados aos licitantes do RDC 3/2013. Em outras palavras, o Consórcio e os demais licitantes não teriam feito suas propostas com base nos quantitativos exigidos pela CEF que sequer foram a eles divulgados.
	b) a área de 43.510,84 m² de superfície 'inclinada' (exigida pela CEF) , não existe e nem teria possibilidade de ser executada nas regiões escolhidas para as intervenções.
	c)  A necessidade de manutenção das condições contratadas em nome da segurança jurídica, uma vez que o Consórcio teria cumprido o contrato e não poderia ser surpreendido com a mudança das regras de pagamento após o fim das obras. 
5.9	Em razão das dúvidas levantadas pelo consórcio em relação ao quantitativo possível de ser executado de solo grampeado, a Secex-BA propôs que a CEF revisasse as áreas inclinadas do termo de compromisso (item 9.2.1 do Acórdão 622/2018-TCU-Plenário) .
5.10	Passando para as alegações recursais, o consórcio executor trouxe considerações que, em grande medida, foram trazidas anteriormente e enfrentadas pelo Acórdão vergastado. Tais considerações levam as seguintes conclusões por parte do recorrente: 
	I. o quantitativo dos serviços estimados pela memória de cálculo do anteprojeto do RDC 3/2013 não teria sido divulgado aos licitantes, que teriam feito suas propostas com base apenas nos elementos gráficos do anteprojeto; e
	II. o anteprojeto teria estimado, de maneira errada, o quantitativo de 43.510,84 m² de solo grampeado, todavia, esse quantitativo não poderia ser executado em razão de limitações físicas nas encostas objeto das intervenções;
5.11	Em síntese, o consórcio executor teria estimado, de maneira independente da memória de cálculo do anteprojeto, o quantitativo de 23.553,54 m² de solo grampeado e entende que cumpriu devidamente o objeto do Contrato 22/2014 e faz jus aos R$ 10.474.464,23, que foram glosados pela CEF e bloqueados pelo item 9.2.3 do Acórdão vergastado.  
5.12	Para suportar a alegação de que a estimativa dos serviços não foi divulgada aos licitantes, o consórcio executor se apoia nos seguintes argumentos: 
	I.1. a legislação possibilita a não divulgação das estimativas aos licitantes (item 'a') ; e
	I.2. passagens do edital que evidenciariam que a referência ao anexo 3 (que continha a referida memória de cálculo) se deu em razão de erro - referência indevida a CEF (item b.1) e ao anteprojetista (item b.2) .     
5.13	Entretanto, da análise dos autos, observa-se que tais aspectos não são suficientes para comprovar a alegação do consórcio executor. Em primeiro, o art. 6º, caput e o §3º, da Lei 12.462/2011, apenas faculta a não divulgação do detalhamento dos quantitativos aos licitantes, vale dizer, não se trata de uma imposição. Em segundo, as referências apenas evidenciam erro meramente formal do edital. Provavelmente a Conder elaborou o edital com base em outros documentos técnicos (emails, comunicações etc.) e esqueceu de suprimir referências indevidas à CEF e ao anteprojetista.
5.14	Por sua vez, o voto condutor do Acórdão vergastado afastou devidamente essa alegação, sendo oportuna a seguinte transcrição (peça 151, p. 17-18) : 
16. 	O mais lógico, portanto, seria de se esperar que os licitantes, caso, de fato, não obtivessem acesso a informação expressamente prevista em anexo do instrumento convocatório, de relevante importância para a elaboração de suas propostas, questionassem a Administração a esse respeito, ainda durante o procedimento. Até o momento, no entanto, não foi apresentada evidência alguma de que isso haja acontecido.
17.	Consistente reforço de tal indício foi aportado pela unidade técnica, a partir da comparação das planilhas de marcos disponibilizadas pelo consórcio contratado em suas propostas comerciais para cada PDE (fls. 6/23, peça 42 - sem indicação de quantidades) , com as planilhas apresentadas pela Conder à Caixa para formalizar o instrumento de repasse (fls. 9/28, peça 55) , essas com a indicação das quantidades de serviços. O cotejo entre os valores das planilhas da licitante com aquelas da Caixa revelou, para o serviço de solo grampeado (o mais significativo) , estimativas extremamente coincidentes, conforme espelhado na planilha que me permito, mais uma vez, transcrever:
Tabela 07: Comparação proposta Contrato 22/2014 x planilhas Caixa.
	Encosta
	Obra de contenção
	R$ planilha termo de compromisso
	R$ proposta
	Relação

	PDE 001 - Rua Marisol
	Solo grampeado
	R$91.114,21
	R$89.137,26
	98%

	PDE 006 - Loteamento Nogueira
	Solo grampeado
	R$2.081.485,69
	R$1.995.802,24
	96%

	PDE 007 - lot. Prof. João de barro
	Solo grampeado
	R$373.442,57
	R$412.879,29
	111%

	PDE 013 - Pedreira Limoeiro
	Solo grampeado
	R$5.482.714,48
	R$5.990.412,50
	109%

	PDE 014 - Rua Sargento Bonifácio
	Solo grampeado
	R$2.294.222,49
	R$2.367.268,35
	103%

	PDE 015 - Rua Frei Benjamin
	Solo grampeado
	R$402.207,25
	R$392.815,65
	98%

	PDE 022 - Rua 11 De Julho
	Solo grampeado
	R$357.150,59
	R$352.143,07
	99%

	PDE 024 - Boca Da Mata
	Solo grampeado
	R$806.176,53
	R$545.155,98
	68%

	PDE 042 - Rua 8 De Dezembro
	Solo grampeado
	R$451.429,15
	R$493.114,91
	109%

	PDE 052 - Rua São Rafael
	Solo grampeado
	R$223.885,65
	R$ 253.180,27
	113%

	PDE 053 - 1º Travessa Agda Ferreira
	Solo grampeado
	R$161.831,27
	R$150.946,51
	93%

	PDE 057 - Marechal Deodoro
	Solo grampeado
	R$1.308.248,30
	R$1.268.268,69
	97%

	PDE 059 - Rua Do Ouro
	Solo grampeado
	R$1.203.443,60
	R$1.255.968,23
	104%

	PDE 062 - 1ª Travessa Cosme E Damião
	Solo grampeado
	R$515.831,39
	R$536.675,53
	104%

	PDE 071 - Travessa Padre Hugo
	Solo grampeado
	R$2.169.403,37
	R$2.208.317,69
	102%

	PDE 357 - Rua 12 De Julho
	Solo grampeado
	R$663.856,91
	R$808.865,46
	122%

	PDE 387 - Rua João Melo Santos
	Solo grampeado
	R$797.329,41
	R$739.878,83
	93%

	PDE 388 - Travessa Renato Russo
	Solo grampeado
	R$686.385,23
	R$700.364,62
	102%

18.	Mantenho, portanto, meu entendimento, acompanhando a conclusão da unidade instrutiva, de que a proposta comercial do Consórcio Concreta/Ecla tomou por base as áreas indicadas nas memórias de cálculo e que estas integraram o processo licitatório. Não há, portanto, como acolher os argumentos explicitados nos itens 'a' e 'b' do parágrafo 9, nos itens 'a', 'd', 'e' e 'f' do parágrafo 10 e nos itens 'b', 'c' e 'd' do parágrafo 11. As proximidades de tais orçamentos parciais e a proximidade do preço global da proposta (R$ 25.025.719,00) em relação ao valor estimado no edital do RDC Presencial 3/2013 (R$ 25.151.318,65) também não permitem que se acolha a tese defendida pelo consórcio, valendo-se da condição de não haver explicitado quantidades em sua proposta comercial, de que, à época, já haveria identificado os equívocos de quantitativo do anteprojeto, em especial considerando-se a alegada e expressiva diferença de 20.000 m² de solo grampeado. 
[destaque acrescidos]
5.15	Extrai-se da leitura acima que o consórcio executor adotou em seu projeto executivo praticamente as mesmas soluções adotadas pelo anteprojeto e que a sua proposta financeira foi significativamente próxima da estimativa da CEF. Portanto, considerando a semelhança das soluções de engenharia adotadas e a proximidade dos correspondentes preços do consórcio e da Administração, é inverossímil a conclusão de que a empresa não sabia de expressiva diferença de quantitativo (quase 85%) no serviço que representava 79,80% de todo o contrato.     
5.16	Passando para análise quanto ao sobrepreço propriamente dito, a Conder estimou em 461,27 R$/ m² o custo unitário do serviço de solo grampeado (peça 55, p. 9 e 26) . Tais estimativas foram obtidas a partir da execução de outros empreendimentos correlatos e embasaram os preços paradigmas das licitações do termo de compromisso em comento. Adicionando-se custos como administração local, instalação do canteiro de obras e mobilização e desmobilização, tal preço unitário chega a R$ 512,62 R$/m² (peça 55, p. 31) . 
5.17	Considerando o custo parcial de solo grampeado, previsto no Contrato 22/2014, no montante de R$ 20.070.158,15, extrai-se que o custo unitário para a execução de 43.510,84 m² desse serviço é R$ 461,27. Considerando o deságio de apenas 0,5% no preço teto da licitação (vide tabela 1 - p.4) , extrai-se que o preço unitário do serviço, após a licitação, é praticamente idêntico ao preço de referência da Conder. 
5.18	Por sua vez, considerando o mesmo custo parcial de solo grampeado previsto no Contrato 22/2014 (R$ 20.070.158,15) , extrai-se que o custo unitário para a execução de 26.323,34 m² do serviço de solo grampeado é de R$ 762,45, valor 65,3% maior que o preço de referência da Conder, o que, considerando a representatividade de quase 80% deste serviço no escopo do contrato, inevitavelmente conduz a conclusão de sobrepreço no Contrato 22/2014.
5.19	Portanto, considerando a significativa representatividade do serviço de solo grampeado no escopo do Contrato 22/2014 (quase 80%) e confrontando o preço de referência oficial com o  preço unitário, extraído do quantitativo que o consórcio executor alega ter estimado em razão do RDC 3/2013, conclui-se ter havido sobrepreço de quantidades. 
5.20	Dessa forma, o preço unitário, extraído do quantitativo de 43.510,84 m² do serviço de solo grampeado, retrata o preço de referência unitário desse serviço e está compatível com o deságio proposto pelo consórcio executor. 
5.21	Quanto as alegações de erro na estimativa do anteprojeto (itens 'c') , estes não afastam a conclusão do sobrepreço. De fato, é possível ter havido erro grosseiro na estimativa do serviço de solo grampeado. Em cumprimento à determinação do item 9.2.1 do Acórdão vergastado, a CEF realizou levantamento in loco e estimou em 30.014,69 m² o quantitativo de solo grampeado passível de ser realizado (peça 241, p. 1-4) . Em que pese a falta de acurácia inerente à medição visual, tal quantitativo é significativamente inferior a estimativa de 43.510,84 m² do anteprojeto.
5.22	Todavia, eventual erro de estimativa do anteprojeto não socorre o consórcio executor. Primeiramente, não pode o consórcio executor se apropriar de um ganho que não deu causa (enriquecimento ilícito) . Em segundo, o edital estabeleceu taxa de risco de 6,5% para remunerar eventuais incertezas ou erros do anteprojeto (peça 76, p.17) . Por último, é esperado que os licitantes realizem estudos e estimativas para fundamentar as suas propostas.
5.23	Quanto aos estudos e estimativas de preços trazidos pelo consórcio executor para evidenciar a proximidade dos preços da sua proposta em relação às estimativas da CEF e da Conder (item 'e') , tais aspectos também não afastam a conclusão de sobrepreço. Tal proximidade de preços pressupõem a cotação do quantitativo de 43.510,84 m² de solo grampeado, de forma que a cotação de 26.323,34 m² desse serviço, invariavelmente, conduz o preço unitário desse serviço a patamares bem superiores aos preços de referência (sobrepreço) .
5.24	Diante de todo o exposto, entende-se ter havido sobrepreço de quantidades no serviço de solo grampeado previsto no Contrato 22/2014, de sorte que os argumentos do Consórcio Concreta/Ecla devem ser rejeitados e mantido o integral teor do Acórdão 622/2018-TCU-Plenário.          
Da atuação dos gestores - Irregularidades na execução do termo de compromisso
Achado IV.1: Alteração do regime de execução contratual - Reprogramação do Contrato 22/2014, celebrado sob o regime de contratação integrada (art. 8º da Lei n. 12.462/2011) , inserindo ao ajuste 'serviços extras', em desconformidade com o art. 9º, § 4º, da Lei n. 12.462/2011.
6.	Os funcionários da Conder defendem que não houve alteração do regime de execução do Contrato 22/2014, tendo havido mera adaptação de aspectos pontuais do anteprojeto para atender à realidade encontrada em campo.
6.1	Defendem a tese acima com base nos seguintes argumentos recursais:
	a. Iniciada a execução contratual, o contratante teria se deparado com fatos supervenientes que poderiam impactar a execução do empreendimento. Objetivando a adequação técnica da contratação, o Consórcio elaborou 'estudo de reprogramação', em que se avaliou adequações técnicas que seriam necessárias sem que fosse desnaturado o objeto do contrato e desvirtuada premissas do edital e anteprojeto (peça 164, p. 7-8) ;
	b. Após a análise aprofundada do 'estudo de reprogramação' e em atendimento às orientações do TCU, concluiu-se que grande parte dos serviços extras pleiteados já eram serviços acessórios do contrato, vale dizer, previstos na contratação, de modo que a equipe da Conder reduziu o montante de R$ 2.632.049,27 de serviços extras para R$ 234.359,88 (peça 164, p.7-8) ; 
	c. Ainda que houvesse necessidade de formalização de termo aditivo no caso em apreço, tal fato encontra amparo no inciso II, do §4º do art. 9º da Lei do RDC (peça 164, p. 9) .
Análise
6.3	A Secex-BA apontou que a Conder inseriu serviços no valor de R$ 2.632.049,27 que, pela sua natureza (serviços meio) já estariam no escopo da contratação integrada (peça 91, p. 7-8) :
38.   No que concerne aos serviços extras (R$2.632.049,27) , objeto do presente achado de auditoria, observa-se a seguinte discriminação motivadora do incremento financeiro pretendido:
   Fonte: planilhas disponibilizadas pela Caixa.
39.	Analisando-se a maioria desses itens, constata-se que a Conder objetiva inserir no escopo do contrato pactuado com o consórcio Concreta/ECLA serviços os quais, pela natureza do ajuste e regime de execução estabelecido (contratação integrada) , não podem ser remunerados a título de 'serviços extras'.
6.4	Em suas manifestações em sede das oitivas, tanto a Conder como o consórcio executor reconheceram a irregularidade e se alinharam ao posicionamento da equipe de auditoria pela impossibilidade de remunerar tais serviços de maneira extraordinária (peça 140, p. 2 e 10) . 
6.5	Em razão da gravidade dos achados, a Secex-BA rejeitou as alegações das oitivas e audiências realizadas e propôs multas aos gestores da Conder (peça 140, p. 52) :   
315.  Diante dessa realidade, itens como 'desvio de rede de esgoto', 'demolição de edificação existente', 'retirada de árvore', 'limpeza manual com bota fora', 'andaime metálico fachadeiro', 'desmonte de bloco de rocha', dentre outros, de uma forma geral, não poderiam ser remunerados em apartado, consoante pretendido na reprogramação encaminhada pela CONDER à Caixa.
316.  Frise-se que não se está criticando a reprogramação das metas propriamente dita, eis que, em razão da desconfiguração do cenário definido no anteprojeto, se faz pertinente, de sorte a ser apurado o quanto executado pelo consórcio construtor. A vedação contratual dirige-se aos 'serviços meios' que já eram esperados por parte do contratado quando da apresentação de sua proposta comercial, inclusive mencionando muitos deles na proposta técnica pontuada no RDC n. 03/2013 (peça 45; p. 27) .
317. Da forma pretendida, a administração pública estaria assumindo os riscos que foram transferidos ao particular na celebração do contrato, e que, muito provavelmente, foram levados em conta pelo privado na formatação de seus preços. 
318.  Trata-se de procedimento reprovável que configura alteração do regime de execução contratual, desvirtuamento do processo licitatório e quebra de isonomia, não concretizado em razão da intervenção deste Tribunal de Contas da União. 
319.Por isso, a conduta do Diretor de Habitação e Urbanização Integrada da Companhia de Desenvolvimento Urbano do Estado da Bahia (CONDER) se mostra no mínimo culposa, marcada por eventual negligência na observância dos termos acordados quando da celebração do contrato n. 022/2014, e não pode ser atribuída a eventual ineditismo inerente ao regime de contratação inaugurado com a Lei n. 12.462/2011.
6.6	Passando para as alegações recursais, os recorrentes asseveram que os serviços extras teriam decorrido de dificuldades enfrentadas pelo contratante durante a execução da obra, em razão de fatos supervenientes que poderiam impactar o empreendimento. Alegam ainda que teriam avaliado os serviços propostos pela empresa, de modo que fosse possível enfrentar as contingências sem que se desnaturasse o objeto do contrato e desvirtuasse a licitação (item 'a') .
6.7	Não assiste razão aos recorrentes quanto ao fato, pois, conforme o disposto no parágrafo único do art. 70 da CF/88, no art. 93 do Decreto-Lei 200/1967 e no art. 66 do Decreto 93.872/1986, cabe àqueles que receberam ou geriram recursos do Estado comprovar a sua boa e regular aplicação. Com fundamento nesses dispositivos, a jurisprudência do TCU é uníssona pela inversão do ônus da prova dessa comprovação (Acórdãos 2628/2019, 2559/2019, 2547/2019, 2504/2019, e 2249/19, todos do Plenário) .
6.8	No caso vertente, os recorrentes não trouxeram qualquer informação que explicitasse quais seriam os fatos supervenientes, os seus impactos para o empreendimento e as medidas adotadas para enfrentar tais contingências. Similarmente, não trouxeram qualquer comprovação de que as alterações aprovadas não desvirtuaram o objeto contratual e as premissas do edital.
6.8	Quanto ao argumento de que os responsáveis reduziram o montante de 'serviços extras' de R$ 2.632.049,27 para R$ 234.359,88 em atendimento às orientações do TCU (item 'b') , tal fato também não socorre os responsáveis. Tal mudança de entendimento se deu somente após o apontamento inicial da equipe de auditoria (peça 140, p. 5-6) . 
6.9	Quanto à alegação de que tais modificações se deram com amparo do inciso II, do §4º do art. 9º da Lei do 12.462/2011, tal argumento também deve ser afastado. Tal permissivo legal à realização de aditamentos contratuais nas contratações integradas se refere a necessidade de alterações do projeto ou suas especificações para melhor adequação técnica e deve partir de pedido da administração. No caso vertente, além de não ter sido demonstrado pelos recorrentes as necessidades dessas alterações (item 'a') , tal iniciativa partiu do consórcio executor.
6.10	Portanto, considera-se irrepreensível a análise quanto à impossibilidade de se remunerar adicionalmente 'serviços meio' no âmbito de uma contratação integrada. Cabe salientar que esse tipo de infração à norma legal é grave porque, além de desnaturar a ideia da contatação integrada e potencialmente causar danos à Administração, permite acobertar outras faltas mais graves como negociações privadas espúrias em detrimento dos interesses público e da Administração.
6.11	Diante de todo o exposto, entende-se que devem ser afastadas as alegações dos recorrentes e mantida a multa em razão da presente irregularidade. 
Achado IV.2: Sobrepreço decorrente de quantitativo inadequado - Boletim de Medição n. 26 do contrato 22/2014 (Consórcio Concreta/ECLA) , submetido à aprovação da Caixa Econômica Federal pela CONDER para fins de liberação de recursos financeiros, contendo a mensuração de obras não executadas. 
6.12	Os funcionários da Conder reforçam a tese do Consórcio executor de inexistência de sobrepreço em razão dos quantitativos inadequados de solo grampeado. 
6.13	Para isso, apoiam-se nos seguintes argumentos: 
	d. Primeiramente, repisam que os licitantes do RDC 3/2013 não tiveram acesso às planilhas de detalhamento do anteprojeto (peça 164, p. 10-12; e peça 175, p. 12-14) ;
	e. A forma de fiscalização do Contrato 22/2014 deveria ocorrer por meio da verificação e cumprimento de metas e etapas definidas no quadro de marcos de execução físicas das encostas, anexo III do edital, e não por meio de análise de quantitativos de itens de serviços e preços unitários (peça 164, p. 12) . Dessa forma, em razão de ser uma contratação integrada, os boletins de medição apresentados se refeririam apenas às etapas/metas executadas, não tendo que ser analisados quantitativos de itens de serviço executados e preços unitários (peça 164, p. 13) . 
	f. Em que pese a fiscalização do contrato executado no regime de contratação integrada não avaliar os quantitativos dos itens de serviço executados, e sim o cumprimento das metas/etapas de execução física, o boletim de medição 26, relativo ao cumprimento de marcos de execução, não teria sido pago, não se podendo falar em dano erário (peça 164, p. 14) .
Análise
6.14.	De início, a análise quanto à existência do sobrepreço no Contrato 22/2014 e à divulgação da memória de cálculo do anteprojeto aos licitantes do RDC 3/2013 foi realizada exaustivamente na seção anterior, oportunidade em que se concluiu pela existência do sobrepreço e pelo afastamento da tese de não divulgação da referida memória de cálculo (item 'd') . Resta, portanto, analisar as demais alegações dos recorrentes.
6.15	Quanto a alegação de que a forma de fiscalização do Contrato 22/2014, em razão de se tratar de uma contratação integrada, dever ocorrer a partir da verificação do cumprimento das metas e etapas, e não a partir da análise de quantitativos (item 'e') , entende-se que, em que pese a alegação proceder, ela não afasta a conclusão quanto à existência de sobrepreço. 
6.16	Nesse sentido, é certo que a contratação integrada pressupõe um modelo de contratação em que a Administração acorda a entrega de 'resultados', delimitados pelas condições de contorno estabelecidas no anteprojeto e no edital. Por essa razão, não cabe a aferição do desempenho do contratado a partir do confronto de quantitativos, procedimento que deve ser utilizado nas contratações por preço unitário, em que o foco está nos quantitativos de serviços.
6.17	Em segundo, ainda que fosse uma empreitada por preço unitário, tal aferição de resultado, tomando como critério uma estimativa do anteprojeto não se mostra apropriada, em razão do significativo grau de incerteza, que é inerente às estimativas desse tipo de projeto. Em outras palavras, ainda que fosse uma empreitada por preço unitário, as estimativas do anteprojeto, muito provavelmente, levariam a um quantitativo além do real (hipótese em que o contratado jamais alcançaria os 100% de execução) ou aquém do real (hipótese em que este poderia receber 100% da remuneração prevista mesmo não entregando integralmente o objeto pactuado) . 
6.17	Portanto, sobretudo em uma contratação integrada, em que o poder público contrata a entrega de um resultado, e não quantitativos de serviços, o confronto entre os quantitativos executados com os quantitativos estimados (com significativa incerteza) do anteprojeto não constitui uma maneira adequada para aferir o desempenho dos contratados.
6.18	Todavia, tal fato não afasta o sobrepreço de quantidades demonstrado na seção anterior. Isso porque o quantitativo de 26.323,34m² do serviço de solo grampeado, proposto pelo consórcio executor e aprovado pelos responsáveis, invariavelmente conduz a um preço 65,3% maior que o preço teto de referência oficial.
6.19	Cabe enfatizar que, em que pese a contratação integrada não avaliar quantitativos, a alteração aprovada pelos responsáveis no serviço de solo grampeado representa verdadeira transfiguração do objeto do contrato e da licitação. Isso porque a alteração representou uma redução de mais de 40% no serviço que representa quase 80% de todo o contrato. 
6.20	Portanto, em que pese a correção da alegação pela impropriedade de se aferir quantitativos em uma contratação integrada, o sobrepreço de quantitativos existiu. 
6.21	Quanto à alegação de que o serviço objeto do sobrepreço ainda não foi pago, o que afastaria o dano ao erário, ela também não socorre os responsáveis (item 'f') . De fato, os serviços apontados não foram pagos e por essa razão não houve dano real (superfaturamento) , tendo sido apontado um dano ao erário potencial (sobrepreço) . Enquanto o sobrepreço pode ensejar a aplicação de multa aos administradores responsáveis (dano potencial) , a materialização de prejuízos ensejaria a devolução dos recursos pagos indevidamente (dano real) . Dessa forma, o dano potencial identificado, ocasionado por graves infrações à legislação, justifica a aplicação da multa aplicada. 
6.22	Diante de todo o exposto, entende-se que devem ser afastadas as alegações dos recorrentes e mantida a multa em razão da presente irregularidade. 
Achado IV.3: Projeto Executivo em desconformidade com as premissas do anteprojeto e do edital da licitação (RDC - Contratação Integrada) - Nos ajustes celebrados pela CONDER para executar o objeto do termo de compromisso n. 402.322-91/2012, correspondente à contenção de 98 encostas em setores de risco na cidade de Salvador/BA, apesar de a maioria das intervenções se encontrarem em fase inicial, já se identifica alterações relevantes nos projetos executivos que podem prejudicar o atingimento das metas buscadas com a intervenção federal, assim como a implementação de soluções técnicas com características inferiores às indicadas nos anteprojetos licitados.
6.24	Os funcionários da Conder entendem que os projetos executivos aprovados atenderam às premissas do edital e do anteprojeto. 
6.25	Ampararam à alegação acima nos seguintes argumentos: 
	g. O contratado deve elaborar os projetos básico e executivo de acordo com os critérios fixados no anteprojeto. Todavia, o anteprojeto não se constituiria 'trilho' a ser seguido de forma irrestrita e absoluta pelo executor da obra. Isso porque, no momento da elaboração do anteprojeto, existiriam lacunas que só podem ser delineadas quando do contato com a realidade de campo (peça 164, p. 16) . 
	Desse modo, no desenvolvimento dos projetos básicos e executivos, os prestadores dos serviços deveriam apresentar soluções eficientes de engenharia, baseadas no anteprojeto e em aderência a este, devendo lhe ser conferido certa liberdade para inovar em soluções técnicas (peça 164, p. 18) .
	h. No caso em apreço, os projetos enviados à CEF não só possuiriam aderência ao anteprojeto, como também não representariam solução técnica inferior à prevista, mas sim a mais adequada, tanto do ponto de vista dos critérios geotécnicos quanto econômico e financeiro (peça 164, p. 19) .
Análise
6.26	De início, o presente achado foi apontado no Contrato 22/2014, no Contrato 129/2014, no Contrato 131/2014 e no contrato 70/2015. No caso do Contrato 22/2014, demonstrou-se, exaustivamente, que a aprovação do projeto executivo, prevendo quantitativo de 26.323,34 m² de solo grampeado, não só afrontou as premissas do anteprojeto como resultou em sobrepreço de R$ 10.474.464,23 (vide tópico anterior) .
6.27	Quanto aos demais contratos, apontou-se alterações significativas de quantitativos de solo grampeado no Contrato 129/2014 e troca de soluções previstas nos anteprojetos por outras de menor desempenho técnico, tais como a substituição solo grampeado por revestimento vegetal no Contrato 70/2015, de modo a comprometer a manutenção e durabilidade das intervenções e a reduzir indevidamente os seus custos de implantação (peça 91, p. 12-13) .
6.28	Passando para as alegações recursais, os recorrentes justificam as alterações de premissas do anteprojeto a partir de justificativas genéricas como a que os projetos básico e executivo devem propor soluções de engenharia eficientes frente ao contexto encontrado em campo, mas sem alterar as diretrizes do anteprojeto (item 'g') . 
6.29	Da mesma forma, alegaram que os projetos executivos remetidos à CEF não teriam solução técnica inferior à prevista, mas a mais adequada do ponto de vista técnico, econômico e financeiro, todavia, sem trazer qualquer informação ou evidência que comprovasse que tais alterações eram no mínimo equivalentes tecnicamente às previstas no anteprojeto  (item 'h') .
6.30	Considerando que é pacífica a jurisprudência do TCU no sentido de que é dever de quem recebe e administra recursos públicos federais comprovar a sua boa e regular aplicação (Acórdãos 2628/2019, 2559/2019, 2547/2019, 2504/2019, e 2249/19, todos do Plenário) e que os responsáveis não apresentaram qualquer informação, justificativa ou comprovação de que as alterações implementadas nos Contratos 129/2014, 131/2014 e 70/2015 não afrontaram os parâmetros de desempenho dos anteprojetos, entende-se ter havido a presente irregularidade também nos referidos ajustes apontados pela equipe de auditoria.  
6.31	Diante de todo o exposto, entende-se que devem ser afastadas as alegações dos recorrentes e mantida a multa em razão da presente irregularidade.
Achado IV.5: Realização de licitações valendo-se do critério de julgamento do tipo técnica e preço sem a atribuição de pontuação a possíveis soluções técnicas propostas por parte dos interessados, tendo por base as necessidades do órgão contratante e os parâmetros definidos no ato convocatório, em inobservância ao disposto no art. 20, § 1º, I e II, da Lei 12.462/2011.
6.32	Os funcionários da Conder defendem a tese de que a falta de pontuação a possíveis soluções técnicas para o julgamento das licitações do tipo técnica e preço teria sido escusável.
6.33	Apoiam a tese acima nos seguintes argumentos recursais:
	i. Teriam sido utilizados nas licitações em comento os critérios usualmente empregados na Conder para avaliação das propostas das licitações técnica e preço regidas pela Lei 8.666/93 (peça 175, p. 22) ;
	j. Os recorrentes teriam entendido que a redação do art. 9º, §3º, da Lei 12.462/2011 trazia uma mera faculdade para o estabelecimento dos referidos critérios (peça 175, p. 22) ;
	l. Teriam considerado que o estabelecimento de critérios para avaliação de soluções não contempladas no anteprojeto poderia frustrar o caráter competitivo do certame, em face do prazo exíguo estabelecido pela Lei para a elaboração das propostas (peça 175, p. 23) ;
	m. O próprio legislador ordinário teria alterado o teor da Lei 12.462/2011 e passado a prever o critério de julgamento do tipo menor preço, o que teria relativizado a imposição de avaliação de soluções alternativas às previstas no anteprojeto (peça 176, p. 23) .
Análise
6.34	De início, as alegações recursais não afastam a irregularidade, apenas intentam atenuar a culpabilidade dos gestores multados.
6.35	Inicialmente a equipe de auditoria entendeu que a proposta de determinação à Conder seria suficiente para enfrentar a presente irregularidade (peça 91, p. 16) . Contudo, o supervisor da auditoria consignou em seu despacho entendimento pela realização de audiência (peça 92) . Por sua vez, a Secretária-substituta da Secex-BA posicionou-se pela proposta da equipe de auditoria, sem acolher a sugestão do supervisor (peça 93) . Já no âmbito da SeinfraUrbana e com aquiescência do Ministro-Relator (peça 95, p. 7) , o secretário se alinhou ao posicionamento do supervisor pela realização de audiência dos responsáveis (peça 94, p. 2) :
O Acórdão 1510/2013-TCU-Plenário, citado nas peças precedentes, trata defiscalização no edital de licitação RDC Presencial 013/DALC/SBCT/2012, para obras no aeroporto de Curitiba/PR. Conforme o Relatório que acompanha o decisum, o certame foi 'a primeira experiência da Infraero com o regime de contratação integrada de que trata a Lei 12.462/2011'.
Por essa razão, o Exmo. Ministro Valmir Campelo deixou assente no Voto condutor da decisão, que: 'apesar de se terem evidenciado falhas no procedimento licitatório [...], considerando se tratar das primeiras licitações realizadas sob a égide do novo regime, entendo não estar caracterizada a culpabilidade dos responsáveis capaz de ensejar-lhes a audiência'.
Ou seja, foi fator preponderante para afastar a culpabilidade dos gestores da Infraero, diante das irregularidades verificadas, tratar-se da primeira licitação utilizando RDC.
No presente caso, fiscalizaram-se licitações ocorridas nos anos de 2013, 2014 e 2015, todas realizadas após a prolação do supracitado aresto, em 19/6/2013. Com efeito, não bastasse a publicação de editais em afronta à legislação, os gestores da Conder já poderiam ter conhecimento sobre a inadequação dos critérios utilizados para julgamento nesses certames, diante da forma como o Tribunal já se posicionara em caso análogo.
Assim, não vislumbro estar, de imediato, afastada a culpabilidade de tais gestores, como ocorreu naquele caso da Infraero. Por essa razão, manifesto-me no mesmo sentido do supervisor da fiscalização, qual seja o de, em adição às propostas de encaminhamento lançadas pela equipe de fiscalização, promover também a audiência dos responsáveis pela utilização de critério de julgamento inadequado em licitação regida pelo RDC (Achado III.5 do Relatório de Fiscalização) , para que apresentem suas razões de justificativa diante de suas condutas.   
[destaques acrescidos]  
6.36	Pelo o exposto, o secretário entendeu que seria exigível dos gestores da Conder terem conhecimento do posicionamento deste Tribunal com relação aos critérios para julgamento de licitações regidas por critério técnica e preço nas contratações integradas. Pontuou, que após o primeiro apontamento dessa natureza no Acórdão 1510/2013-TCU-Plenário, prolatado em 19/6/2013, teriam ocorrido fiscalizações nos exercícios de 2013, 2014 e 2015 com relação ao tema.
6.37	Dos autos, extrai-se que o termo de referência do RDC 3/2013 é de dezembro de 2013 (peça 33, p. 38) ; do RDC 2/2014 é de agosto de 2014 (peça 33, p. 141) ; e do RDC 2/2015, que foi o último do termo de compromisso n. 0402.322-91/2012, é de maio de 2015 (peça 33, p. 240) .
6.38	Portanto, seria tecnicamente possível penalizar os gestores por fatos contemporâneos a junho de 2013. Todavia, entende-se que cabem considerações quanto à exigibilidade de que os gestores conhecessem, à época dessas irregularidades, o entendimento do TCU.
6.39	Primeiramente, o entendimento que agora está sendo exigido dos gestores foi externalizado, pela primeira vez, por ocasião do Acórdão 1510/2013-TCU-Plenário, prolatado em junho de 2013. Na oportunidade, identificou-se tais irregularidades nas obras do aeroporto de Curitiba/PR, tendo sido as determinações remetidas à Infraero. Da data deste Acórdão à data de 'publicação' do termo de referência do RDC 3/2013, teriam se passado menos de seis meses. 
6.40	Por meio de pesquisa no portal do TCU, identificou-se, entre junho de 2013 (data do Acórdão 1510/2013-TCU-Plenário) e maio de 2015 (data da publicação do último termo de referência) , a existência de apenas um acórdão, em que este Tribunal abordou o assunto. 
6.41	Nesse sentido, em maio de 2014, o Acórdão 1167/2014-TCU-Plenário apontou ao Dnit esta irregularidade em razão das obras da ponte sobre o Rio Guaíba no Rio Grande do Sul.
6.42	Foi só em outubro de 2015 e, portanto, após a última licitação do termo de compromisso, que, por ocasião do Acórdão 2540/2015-TCU-Plenário que o assunto foi abordado pela terceira vez, dessa vez, justamente para a Conder. Naquela oportunidade, este Tribunal apenas determinou a audiência do Diretor da Diretoria de Obras Estruturantes da Conder pelo fato. Ou seja, mesmo naquela oportunidade, o TCU não puniu o gestor com base nessa irregularidade.
6.43	Passando para análise do caso vertente, entende-se que não é razoável exigir dos recorrentes, à época das irregularidades, o conhecimento do entendimento do TCU.
6.44	Primeiramente, a Lei 12.462/2011 trouxe uma verdadeira mudança de paradigmas nas contratações do setor público e o regime de contratação integrada certamente foi um dos principais aspectos desse novo paradigma: licitação a partir de anteprojetos e foco em resultados. Passados quase dez anos das mudanças, os entendimentos do TCU com relação ao assunto ainda estão sendo consolidados.  À época dos fatos, a Administração realizava as suas primeiras contratações integradas e por isso os erros seriam esperados nessa fase inicial.
6.45	Em segundo, se ainda hoje o entendimento sobre as nuances da contratação integrada está sendo formatado pelo TCU, que certamente dispõe de um dos quadro mais qualificados de toda Administração nacional, seguramente não é razoável esperar, à época dos fatos, que um funcionário médio da Conder conhecesse as particularidades de tão significativa mudança de paradigma que foi implementado pelo RDC e pela contratação integrada.    
6.46	Em terceiro, entende-se que não é razoável exigir de um administrador médio, sobretudo, de uma instituição estadual, o conhecimento de uma ou algumas decisões (num rol de milhares por ano) , que não representam um entendimento pacífico da Corte de Contas Federal e que fora destinado a entidades de áreas tão diversas. Em outras palavras, entende-se que não é razoável exigir de um agente de uma companhia de desenvolvimento urbano do estado da Bahia tomar conhecimento de um entendimento, ainda não consolidado, em que o TCU o externalizou para realidades tão distintas do seu dia a dia como a construção de um aeroporto ou ponte.
6.47	Diante de todo o exposto, entende-se ter havido a presente irregularidade, todavia, diante das condições do caso concreto, a mesma foi escusável, devendo ser acolhida as alegações dos recorrentes e afastada a multa aplicada.    
CONCLUSÃO
7. 	Das análises anteriores, ante os elementos constantes destes autos, o contexto normativo e as diretrizes jurisprudenciais aplicáveis ao caso, conclui-se pela: 
	I. existência de sobrepreço nas obras do Contrato 22/2014 (parágrafos 5.) ;
	II.1 existência de irregularidade com a aprovação de 'serviços extras' no escopo do Contrato 22/2014, justificando-se a manutenção das multas aplicadas (itens 6.0 - 6.11) ;
	II.2 existência de irregularidade na remessa do boletim de medição 26 contendo sobrepreço, justificando-se a manutenção das multas aplicadas (itens 6.12- 6.23) ;
	II.3 existência de irregularidade na aprovação de projetos executivos do termo de compromisso 0402.322-91/2012 em desconformidade com às premissas dos anteprojetos e das licitações, justificando-se a manutenção das multas aplicadas (parágrafos. 6.24 - 6.31) ;
	II.4 existência de irregularidade na realização de licitações do tipo técnica e preço sem a atribuição de pontuação para soluções técnicas alternativas, todavia, sendo a mesma escusável frente as condições do caso concreto, justificando-se o afastamento das multas aplicadas (itens 6.32 - 6.37) .
7.1	Pelo exposto, propõe-se conhecer do recurso interposto pelo Consórcio Concreta/Ecla e pelo sr. Cláudio de Oliveira Torres  e, no mérito, negar-lhes provimento. 
7.2	Por último, propõe-se conhecer do recurso interposto pelo sr. Deusdete Fagundes de Brito e, no mérito, dar-lhe provimento parcial para reduzir a multa a ele aplicada pelo item 9.3 do Acórdão 622/2018-TCU-Plenário.        
PROPOSTA DE ENCAMINHAMENTO
8.	Ante o exposto, com fundamento nos arts. 32, inciso I, e 33 da Lei 8.443/92 e art. 285 do RITCU, submetem-se os autos à apreciação superior, com a seguinte proposta de encaminhamento:
a. conhecer do recurso interposto pelo Consórcio Concrea/Ecla e, no mérito, negar-lhe provimento;
b. conhecer do recurso interposto pelo sr. Cláudio de Oliveira Torres e, no mérito, negar-lhe provimento; 
c.  conhecer do recurso interposto pelo sr. Deusdete Fagundes de Brito e, no mérito, dar-lhe provimento parcial para reduzir a multa a ele aplicada pelo item 9.3 do Acórdão 622/2018-TCU-Plenário, o que se estende ao sr. José Ubiratan Cardoso Matos, ante as circunstâncias objetivas previstas no art. 281 do RITCU;
d. não conhecer do recurso interposto pelo sr. José Ubiratan Cardoso Matos, em razão da preclusão consumativa por intempestividade;
e. dar conhecimento da deliberação que vier a ser proferida aos recorrentes e aos órgãos/entidades interessados, ressaltando-se que o relatório e o voto que o fundamentarem podem ser consultados no endereço www.tcu.gov.br/acordaos, no dia seguinte ao de sua oficialização."
	É o relatório.

Guilherme Teixeira Pereira (OAB/BA 25.677) e outros representando Cláudio de Oliveira Torres; Delmário Araújo Leal Júnior (OAB/BA 54.317), Maurício Brito Passos Silva (OAB/BA 20.770) e outros representando a Concreta Tecnologia em Engenharia Ltda. e o Consórcio Concreta/Ecla; Jutahy Magalhaes Neto (OAB/DF 23.066) e outros representando Deusdete Fagundes de Brito; e Isaac Newton Carneiro (OAB/BA 11.334) e outros representando José Ubiratan Cardoso Matos.

Não atuou.

PEDIDOS DE REEXAME. FISCOBRAS 2016. AUDITORIA DE CONFORMIDADE. IRREGULARIDADES EM OBRAS DE CONTENÇÃO DE ENCOSTAS EM SETORES DE RISCOS ALTO E MUITO ALTO NO MUNICÍPIO DE SALVADOR/BA. ACÓRDÃO 622/2018 - PLENÁRIO. MULTA. CONHECIMENTO. PROVIMENTO PARCIAL DE UM DOS RECURSOS. NEGATIVA DE PROVIMENTO DOS DEMAIS. CIÊNCIA.

RELATÓRIO DE AUDITORIA (RA)

Secretaria de Recursos - Serur.

Apreciam-se pedidos de reexame interpostos por Cláudio de Oliveira Torres, Deusdete Fagundes de Brito, Consórcio Concreta/Ecla e José Ubiratan Cardoso Matos contra o Acórdão 622/2018-TCU-Plenário, de relatoria do ministro-substituto Augusto Sherman.
2.	O aresto recorrido deliberou sobre auditoria de conformidade na Companhia de Desenvolvimento Urbano do Estado da Bahia - Conder realizada, no âmbito do Fiscobras 2016, com o objetivo de fiscalizar as obras de contenção de encostas em 98 setores de riscos alto e muito alto no Município de Salvador/BA, intervenções feitas por meio de ajuste celebrado entre o Ministério das Cidades, representado pela Caixa Econômica Federal - CEF, e o Estado da Bahia, atuando a Conder como interveniente executora.
3.	Por meio do referido Acórdão 622/2018, esta Corte determinou à CEF que se abstivesse de liberar novos recursos financeiros para o Contrato 22/2014, vez que constatou sobrepreço de quantidades no serviço de solo grampeado (subitem 9.2.3) e aplicou multas aos gestores da Conder em razão de: (i)  alteração do regime de execução contratual; (ii) sobrepreço decorrente de quantitativo inadequado; (iii) projeto executivo em desconformidade com as premissas do anteprojeto e do edital da licitação; e (iv) critério de julgamento inadequado em licitação regida pelo Regime Diferenciado de Contratações - RDC.
4.	Preliminarmente, ratifico o despacho exarado às peças 190 e 211, no sentido de que os recursos de Cláudio de Oliveira Torres, Deusdete Fagundes de Brito e Consórcio Concreta/Ecla merecem ser conhecidos, porquanto preenchem os requisitos de admissibilidade previstos no art. 48 da Lei 8.443/1992. Quanto ao recurso de José Ubiratan Cardoso Matos, ratifico o despacho à peça 190, para não conhecer do recurso, por ser intempestivo e não apresentar fatos novos, nos termos do artigo 48, parágrafo único, da Lei 8.443/1992 c/c os artigos 285, caput e §2º, e 286, parágrafo único, do Regimento Interno do TCU.
5.	Os recorrentes alegaram, em apertada síntese:
	(i) Consórcio Concreta/Ecla (peça 176) : (a) o detalhamento dos anteprojetos (memória de cálculo) não foi divulgado aos licitantes do RDC 3/2013; e (b) há regularidade nos preços da sua proposta, o cumprimento do contrato e o direito de receber R$ 10.474.464,23, que foram glosados pela CEF em razão de suposto sobrepreço;
	(ii) Cláudio de Oliveira Torres (peça 164) e Deusdete Fagundes de Brito (peça 175) , funcionários da Conder: (a) não houve alteração do regime de execução do Contrato 22/2014; (b)  inexistência de sobrepreço em razão dos quantitativos inadequados de solo grampeado; (c) os projetos executivos aprovados atenderam às premissas do edital e do anteprojeto; e (d) a falta de pontuação a possíveis soluções técnicas para o julgamento das licitações do tipo técnica e preço teria sido escusável.
6.	Ao analisar os argumentos acostados aos autos, a Secretaria de Recursos - Serur concluiu acerca da existência de irregularidade: (i) em face de sobrepreço nas obras do Contrato 22/2014; (ii)  com a aprovação de "serviços extras" no escopo do mesmo contrato; (iii) na remessa do boletim de medição contendo sobrepreço; (iv) na aprovação de projetos executivos do termo de compromisso 0402.322-91/2012 em desconformidade com as premissas dos anteprojetos e das licitações; e (v) na realização de licitações do tipo técnica e preço sem a atribuição de pontuação para soluções técnicas alternativas, todavia, sendo a mesma escusável frente às condições do caso concreto.
7.	Em pareceres uniformes, a Serur propôs: (i) conhecer do recurso interposto pelo Consórcio Concreta/Ecla e por Cláudio de Oliveira Torres e, no mérito, negar-lhes provimento; (ii) conhecer do recurso interposto por Deusdete Fagundes de Brito e, no mérito, dar-lhe provimento parcial, para reduzir a multa a ele aplicada pelo subitem 9.3 do Acórdão 622/2018-TCU-Plenário; e (iii) não conhecer do recurso interposto por José Ubiratan Cardoso Matos, em razão da preclusão temporal.
8.	Acolho a proposta da unidade técnica e incorporo as análises efetuadas como razões de decidir, sem prejuízo das considerações que faço a seguir.
I
9.	O sobrepreço na execução do Contrato 22/2014, conforme apontado inicialmente nos autos pela unidade instrutiva, decorreu de avaliação da CEF que apontou divergência entre o percentual de execução física apresentado pela Conder, para fins de liberação dos recursos federais, e aquele de execução correspondente às estimativas de serviços do anteprojeto.
10.	Para a Caixa, estava prevista a execução de 43.510,84m² de solo grampeado no anteprojeto, mas o projeto executivo elaborado pelo consórcio previu 23.553,54m² desse serviço (peça 140, p. 9) . A diferença na medição levou a entidade a realizar a glosa no valor de R$ 10.474.464,23, importância cujo pagamento foi vedado pelo subitem 9.2.3 do acórdão vergastado.
11.	Em suas alegações recursais, o Consórcio Concreta/Ecla defende que sua proposta não foi feita com base nos quantitativos exigidos pela CEF e que tais valores não teriam sido divulgados aos licitantes.
12.	Cabe relembrar que, no relatório que embasou o acordão ora recorrido, a unidade técnica já havia consignado que as memórias de cálculo dos quantitativos dos serviços propostos integraram "o processo licitatório, nos termos expressamente indicados no relatório descritivo de cada encosta" (peça 152, parágrafo 176) .
13.	A conclusão da equipe foi no sentido de que "as licitantes tinham conhecimento das áreas de solo grampeado estipuladas pelo anteprojeto e que apresentaram propostas comerciais tendo por base essas quantidades" (peça 152, parágrafo 177) .
14.	Naquela ocasião, entendeu-se que a proximidade entre as planilhas disponibilizadas pelo consórcio em sua proposta comercial e as apresentadas pela Conder à Caixa para formalizar o instrumento de repasse deixou claro que a proposta comercial do consórcio tomou por base as áreas indicadas nas memórias de cálculo e que integraram o processo licitatório, bem como as próprias planilhas aprovadas pela CEF.
15.	No voto condutor do Acórdão 622/2018-TCU-Plenário, o ministro-substituto Augusto Sherman acompanhou a conclusão da unidade instrutiva e entendeu que a proposta comercial do Consórcio Concreta/Ecla tomou por base as áreas indicadas nas memórias de cálculo e que estas integraram o processo licitatório.
16.	O relator a quo considerou que as semelhanças dos orçamentos parciais e do preço global da proposta (R$ 25.025.719,00) em relação ao valor estimado no edital do RDC 3/2013 (R$ 25.151.318,65) não permitiam que se acolhesse a tese defendida pelo consórcio.
17.	No âmbito do presente pedido de reexame, além de novamente trazer os argumentos que já haviam sido analisados por esta Corte, por ocasião do acórdão recorrido, o consórcio alega que não há exigência legal de divulgação de quantitativos decorrentes do anteprojeto.
18.	Nesse ponto, assiste razão ao recorrente. De fato, o art. 6º, caput, e o §3º, da Lei 12.462/2011 faculta a não divulgação do detalhamento dos quantitativos aos licitantes.
19.	Porém, os elementos constantes dos autos não são suficientes para embasar o argumento de que a ausência de previsão legal de divulgação dos quantitativos comprovaria seu desconhecimento pelas licitantes.
20.	A Serur, reforçando as conclusões exaradas anteriormente, concluiu que o consórcio adotou em seu projeto executivo praticamente as mesmas soluções adotadas pelo anteprojeto e que a sua proposta financeira foi significativamente próxima da estimativa da CEF. 
21.	Assim, apesar das alegações do recorrente no sentido de que não teve acesso aos quantitativos exigidos pela Caixa, acompanho o entendimento da Secretaria de Recursos no sentido de que, considerando a semelhança das soluções de engenharia adotadas e a proximidade dos correspondentes preços do consórcio e da Administração, é inverossímil a conclusão de que a empresa não sabia de expressiva diferença de quantitativo no serviço.
22.	Afastada a preliminar de que o consórcio não teve acesso aos quantitativos exigidos pela CEF, outro ponto que merece destaque é a análise acerca do sobrepreço com base no custo unitário do serviço de solo grampeado.
23.	O custo unitário de serviço de solo grampeado estimado pela Conder, considerando custos administrativos, é de R$ 512,62 R$/m² (peça 55, p. 31) . Levando em consideração o custo para o serviço previsto no Contrato 22/2014, de R$ 20.070.158,15, e o quantitativo previsto pela CEF (43.510,84 m²) , o custo unitário é de R$ 461,27 R$/m². 
24.	Porém, usando o quantitativo do projeto executivo elaborado pelo consórcio, que previu 23.553,54 m², em oposição à medição realizada pela CEF, o mesmo custo do serviço de R$ 20.070.158,15 resultaria no custo unitário de R$ 762,45 R$/m², valor 65,3% maior que o preço de referência da Conder, o que permite concluir pela existência de sobrepreço no Contrato 22/2014.
25.	Ante todo o exposto, considerando que os demais argumentos apresentados pelo recorrente não lograram afastar as constatações acerca da existência de sobrepreço no contrato, endosso as conclusões da Serur com vistas a conhecer do recurso interposto pelo Consórcio Concreta/Ecla e, no mérito, negar-lhe provimento.
II
26.	Em relação à atuação dos gestores, o acordão ora recorrido rejeitou as razões de justificativa de Deusdete Fagundes de Brito e Cláudio de Oliveira Torres e aplicou-lhes multa nos valores de, respectivamente, R$ 12.000,00 e R$ 9.000,00, em razão das seguintes irregularidades: (i)  alteração do regime de execução contratual, inserindo ao ajuste "serviços extras"; (ii) sobrepreço decorrente de quantitativo inadequado, contendo a mensuração de obras não executadas; e (iii) projeto executivo em desconformidade com as premissas do anteprojeto e do edital da licitação. Também foi imputada a Deusdete Fagundes de Brito a responsabilidade pela realização de licitações, valendo-se do critério de julgamento do tipo técnica e preço, sem a atribuição de pontuação a possíveis soluções técnicas propostas por parte dos interessados.
27.	No que se refere às irregularidades atribuídas a ambos os responsáveis (i, ii, iii) , acompanho os pareceres uniformes da Serur e os adoto como razão de decidir. Os argumentos apresentados não lograram elidir as irregularidades apuradas nas etapas iniciais dos autos.
28.	A Deusdete Fagundes de Brito também foi imputada a responsabilidade pela utilização de critérios inadequados para julgamento das propostas técnicas no RDC 2/2015, uma vez que não foram sopesadas de forma objetiva as vantagens das diferentes propostas apresentadas pelas empresas licitantes.
29.	Em sua defesa, o recorrente alegou que: (i) teriam sido utilizados os critérios usualmente empregados na Conder para avaliação das propostas das licitações técnica e preço; (ii) a redação do art. 9º, §3º, da Lei 12.462/2011 traz mera faculdade para o estabelecimento dos referidos critérios; (iii) teria considerado que o estabelecimento de critérios para avaliação de soluções não contempladas no anteprojeto poderia frustrar o caráter competitivo do certame, em face do prazo exíguo estabelecido pela lei para a elaboração das propostas; (iv) o próprio legislador ordinário teria alterado o teor da Lei 12.462/2011 e passado a prever o critério de julgamento do tipo menor preço, o que teria relativizado a imposição de avaliação de soluções alternativas às previstas no anteprojeto.
30.	A Serur, entendeu que, embora tenha ocorrido a irregularidade, diante das condições do caso concreto, mostrou-se escusável, devendo ser acolhidas as alegações do recorrente e reduzida a multa aplicada.
31.	Argumentou que o entendimento agora exigido do gestor foi externado pela primeira vez por ocasião do Acórdão 1510/2013-TCU-Plenário e que não seria razoável exigir tal aplicação nos termos de referência do RDC 3/2013, do RDC 2/2014 e do RDC 2/2015.
32.	Assiste razão à Serur.
33.	A jurisprudência deste Tribunal tem firmado entendimento de que, nas licitações pelo regime de contratação integrada enquadradas no inciso II do art. 9º da Lei 12.462/2011, é obrigatória a inclusão nos editais de critérios objetivos de avaliação e julgamento de propostas que contemplem metodologias executivas diferenciadas, em observância ao § 3º daquele artigo (Acórdão 1388/2016-TCU-Plenário, de minha relatoria) .
34.	Nesse sentido, no voto que embasou o Acórdão 2075/2018-TCU-Plenário, também de minha relatoria, ao tratar de pedido de reexame interposto pelo Departamento Nacional de Infraestrutura de Transporte - DNIT em caso análogo, destaquei:
"Ao contrário do que alegou o Dnit, a determinação não avança ao campo de discricionariedade do gestor e apenas busca compatibilizar os seus normativos com as exigências legais. Há de se notar que caberá à entidade a definição dos critérios objetivos de julgamento a serem aplicados em cada uma de suas tipologias de obra.
	É forçoso concluir, e a jurisprudência do TCU se consolida nesse sentido, que atenta contra a legalidade a utilização da contratação integrada com base em justificativas genéricas. Igualmente contrária à lei é a contratação integrada que se fundamenta na possibilidade de execução do objeto com diferentes metodologias quando essa variação metodológica é irrelevante ou sequer é ponderada pela Administração no processo de escolha do contratado."
35.	No âmbito da própria Conder, por ocasião do Acórdão 2540/2015-TCU-Plenário, de lavra do ministro Augusto Sherman, proferido em outubro de 2015, este Tribunal determinou a audiência de gestor por propor a utilização de RDC, no regime de contratação integrada, sem apresentar os necessários pressupostos técnicos e econômicos para tanto. 
36.	Ocorre que todos esses fatos, que levaram ao entendimento firmado por esta Corte de Contas, ocorreram após a realização do RDC 2/2015, datado de maio de 2015, pelo qual o recorrente foi responsabilizado nos presentes autos.
37.	Desse modo, amparando-me nas disposições legais incorporadas à Lei de Introdução às Normas do Direito Brasileiro  (LINDB)  - Decreto-Lei 4.657/1942 - pela Lei 13.655/2018, em especial as do art. 22, segundo as quais as dificuldades reais do gestor devem ser consideradas na interpretação de normas sobre gestão pública (caput) , e as circunstâncias práticas envoltas à ação do agente público ponderadas em decisão sobre regularidade de conduta ou validade de ato ou contrato, entre outros instrumentos, entendo não ser possível manter a multa aplicada por essa irregularidade.
38.	Assim, considero que, no tocante a esse ponto, deve ser dado provimento parcial ao presente pedido de reexame, reduzindo-se a multa imputada a Deusdete Fagundes de Brito de R$ 12.000,00 para R$ 9.000,00, na linha defendida pela Serur.
39.	Adicionalmente, em atenção ao disposto no art. 281 do Regimento Interno, que disciplina regra relativa ao efeito expansivo do recurso, torno insubsistente a multa infligida a José Ubiratan Cardoso Matos, em virtude de ter-lhe sido imputada, unicamente, em razão do fato ora examinado (peça 152, p. 54) .
	Portanto, propugno pelo não provimento dos recursos de Cláudio de Oliveira Torres e do Consórcio Concreta/Ecla, pelo provimento parcial do recurso de Deusdete Fagundes de Brito e voto por que o Tribunal adote a minuta de deliberação que submeto ao Colegiado.
TCU, Sala das Sessões Ministro Luciano Brandão Alves de Souza, em 15 de abril de 2020.
ANA ARRAES 
Relatora